臺灣臺中地方法院民事判決　94年度訴字第1847號
原　　　告　乙○○
　　　　　　甲○○
共　　　同
訴訟代理人　楊承彬律師
被　　　告　丙○○
訴訟代理人　林更穎律師
被　　　告　丁○○
當事人間確認土地通行權存在事件，本院於民國94年11月30日言
詞辯論終結，判決如下：
    主  文
確認原告對於被告所有坐落臺中縣太平市○○路段七六之五０地
號，面積０‧０一五一公頃土地之通行權存在。
被告於上開土地範圍內，應容忍原告之通行，並不得有任何妨礙
通行權行使之行為。
訴訟費用由被告負擔。
    事實及理由
壹、程序方面：
  一、按確認之訴非原告有即受確認判決之法律上利益者，不得
      提起。所謂即受確認判決之法律上利益，係指法律關係之
      存否不明確，原告主觀上認其在法律上之地位有不安之狀
      態存在，且此種不安之狀態，能以確認判決將之除去者而
      言，若縱經法院判決確認，亦不能除去其不安之狀態者，
      即難認有受確認判決之法律上利益。最高法院52年台上字
      第1240號判例要旨可資參照。本件原告主張依契約約定原
      告就被告共有坐落臺中縣太平市○○路段76之34地號土地
      （分割後為同段76之33及76之50地號兩筆）有通行權，被
      告對原告就同段76之50地號土地有無通行權猶有爭執，是
      原告自有即受確認判決之法律上利益云云，被告則抗辯系
      爭土地係由被告丙○○、丁○○與訴外人黃張煌所分別
      共有，原告起訴確認就系爭土地有通行權，自應以系爭土
      地之所有共有人為被告，則原告法律上不安定之狀態，方
      得以本件之勝訴判決而除去，惟原告並未對系爭土地之全
      體共有人提起本件訴訟，原告自無確認利益可言云云。惟
      查本件原告主張其已另與訴外人黃張煌進行調解，進而
      取得黃張煌同意原告通行使用系爭76之50地號土地，並
      經證人黃進忠即黃張煌之子在臺灣臺中地方法院檢察署
      90年度偵續一字第10號案件偵查中證述屬實，是黃張煌
      已未爭執原告就系爭土地之通行權，被告亦未舉證證明訴
      外人黃張煌否認原告就系爭土地有通行權，是本件訴訟
      標的對被告二人與訴外人黃張煌之各人並無必須合一確
      定之關係，原告未併列訴外人黃張煌為被告，自無不合
      ，又原告以爭執原告之通行權存否之被告二人被告提起本
      件確認之訴，應可除去上開通行權存否之法律關係不安定
      之狀態，堪認有確認之利益，合先敘明。
  二、被告丁○○經合法通知，未於言詞辯論期日到場，核無民
      事訴訟法第386條所列各款情形，爰依原告之聲請，由其
      一造辯論而為判決。
貳、原告起訴主張：
　一、原告於民國82年間，為合夥投資興建房屋，乃向被告丙○○、丁○○及訴外人黃張煌購買渠等所共有坐落臺中縣
      太平市○○路段76之34地號土地，而為預供將來住戶通行
      之需要，雙方並於前開契約中約定同屬被告丙○○、丁○○及訴外人黃張煌所有，經編列為「道路預定地」之同
      地段76之33地號土地，需「無條件提供」予原告通行使用
      ，原告因而取得上開76之33地號土地之永久道路通行權。
      嗣於85年6月28日，前開76之33地號土地之部分為政府徵
      收做為道路使用，剩餘未徵收之部分則自76之33地號分割
      出來，成為同地段76之50地號土地（以下簡稱系爭76之50
      地號土地），而此筆土地自仍屬原契約約定通行權之範圍
      。
  二、嗣於89年間原告為再開發同地段72之3地號土地（現分割
      為72之20至29地號等10筆土地，並建有門牌號碼為臺中縣
      太平市○○○街186巷1號、3號、5號；樹德9街188號、200
      號、202號、206號、208號及210號等9棟房屋），而欲著
　    手將系爭76之50地號土地闢設為道路時，始知被告丙○○
      與原告簽訂前開不動產買賣契約時，未獲訴外人黃張煌
      之授權，原告只得再與訴外人黃張煌調解，並取得訴外
      人黃張煌對於原告使用系爭76之50地號土地之同意。詎
      被告為圖向原告索求不正之利益，竟違反契約之約定，惡
      意僱工於系爭土地上設置障礙物；原告基於通行之權利而
      排除障礙物後，被告等竟又捏造不實之事實，向鈞院提出
      回復原狀及損害賠償之民事訴訟，案經本院以89年度訴字
      第3429號判決駁回被告之訴確定，並於判決理由中肯定原
      告對於系爭76之50地號有土地通行權存在，以及被告負有
      容忍原告通行之義務。惟於上開民事判決確定後，被告心
      有不甘，復又對原告提出竊佔及毀損之刑事告訴，案經二
      度不起訴處分後，雖本院刑事庭最終以不得自力救濟為由
      ，以92年度易字第1359號判決認定該案被告即本件原告甲○○毀損罪名成立，然於該刑事判決中亦再次明確認定原
      告對於系爭76之50地號土地具有通行權。
  三、詎被告竟再於94年3月18日，再度僱工將一鐵皮貨櫃橫置於
      系爭76之50地號土地上，而阻斷道路之通行，嚴重影響附
      近住戶人車往來之安全，原告除向鈞院聲請假處分而排除
      障礙，並依法提出本訴訟，被告對原告就系爭土地有無通
      行權猶有爭執，是原告自有即受確認判決之法律上利益。
  四、以原告之立場，原告若於投資之初，無法完整取得將來供
      住戶永久通行使用之道路通行權，則此一土地買賣契約誓
      必無法成立，而就被告立場而言，早於其與原告簽訂土地
      買賣契約書之同時，亦即已認知系爭76之33地號土地將來
      需供作道路永久通行使用之事實，而在其評估買賣價金數
      額之同時，已將系爭76之33地號土地之使用代價考量在內
      。是兩造既就買賣價金達成共識，並於不動產買賣契約書
      中明訂系爭土地應無條件供原告通行使用，則對於彼此間
      所生之權利義務關係，應已具體明確。
  五、並聲明：如主文第一、二項所示。
參、被告丙○○抗辯：
  一、被告雖於82年10月5日，因出賣同段76之34地號土地時承
      諾原告，系爭分割前之同段76之33地號土地面積675平方
      公尺道路預定地無條件供其使用屬實，但解釋兩造當時所
      約定之真意「僅限供原告於被告所出售之同段76之34地號
      土地上興建之房屋使用」，因該建築案於82年底動工興建
      ，於84年7月即建造完成，被告並於該期間依上揭承諾條
      件提供同段76之33地號土地供原告於建築同段76之34地號
      土地上之房屋時通行使用。但84年7月原告完成同段76之
      34地號土地上房屋建築後，因使用目的完成，被告遂在系
      爭土地整地種植農作，當時原告亦未為任何反對之意思表
      示，顯見兩造就上揭通行權之約定並未約定通行權之存續
      期限與範圍，亦即因使用目的已完成（即建築同段76之34
      地號土地時通行使用），其通行權已隨之終止。
  二、再者，被告出售之同段76-34地號土地上所興建之房屋與
      現有道路有所連接，同段76-34地號土地上房屋並無須利
      用系爭同段76-55地號土地連接現有道路，顯見同段76-34
      土地號土地已無利用系爭土地通行之必要。另當初兩造約
      定被告承諾提供同段「76-33號土地地目田面積零點零陸
      柒伍公頃道路預定地無條件提供原告通行」，係因當時76
      -33地號土地尚未分割，故無法特定出僅供同段76-34地號
      土地通行使用之部分，方為如此之約定。
  三、當時出售臺中縣太平市○○路段76之34地號土地面積233
      平方公尺予原告，而承諾提供原告通行使用同段76之33地
      號土地面積為675平方公尺，通行使用之土地面積為出售
      土地面積之3倍，如不將期間解釋為限於原告興建同段76
      之34地號土地之房屋之時，則系爭土地會造成原告永久通
      行使用權，恐違當初兩造訂定就系爭土地通行使用之真義
      。再者，被告放置之貨櫃屋亦未影響到購買76之34地號土
      地上房屋住戶之通行等語。
  四、聲明駁回原告之訴。
肆、被告丁○○並未到場或提出書狀表示任何意見。
伍、原告主張下列事實，均為到場之被告丙○○所不爭執，被告
    丁○○未到場爭執亦未提出書狀否認，應可信原告主張之該
    部分事實為真正。
  一、緣原告於82年間，為合夥投資興建房屋，乃向被告丙○○
      、丁○○及訴外人黃張煌等購買渠等所共有坐落臺中縣
      太平市○○路段76之34地號土地，此有由原告中乙○○代
      表出名與被告中由丙○○代表所簽訂之不動產買賣契約書
      可證。雙方並於上開契約中明訂：「加註：乙方（即債務
      人）承諾土地座落同地段柒陸之參參地號地目田面積零點
      零陸柒伍公頃道路預定地無條件提供甲方通行使用屬實。
      」。
  二、嗣於85年6月28日，上開76之33地號土地之部分為政府徵
      收做為道路使用，剩餘未徵收之部分則自76之33地號分割
      出來，成為同地段76之50地號土地。
  三、嗣於89年間原告為再開發同地段72之3地號土地（現分割
      為72之20至29地號等十筆土地，並建有門牌號碼為臺中縣
      太平市○○○街186巷1號、3號、5號；樹德九街188號、
      200號、202號、206號、208號及210號等九棟房屋）。原
      告欲著手將系爭76之50地號土地闢設為道路時，被告丙○○及丁○○等曾僱工於系爭土地上設置障礙物；原告排除
      障礙物後，被告等又向本院提出回復原狀及損害賠償之民
      事訴訟，案經本院89年度訴字第3429號民事判決駁回被告
      提起之訴訟確定。
　四、於上開民事判決確定後，被告丙○○又對原告提出竊佔及
      毀損之刑事告訴，案經二度不起訴處分後，本法院刑事庭
      以92年度易字第1359號判決認定該案被告即本件原告甲○○毀損罪名成立，然於該刑事判決中亦認為：「根據上開
      不動產買賣契約書加註條款之內容本身以觀，告訴人同意
      無條件提供通行之76之33地號土地面積既載明為0.0675公
      頃，相當於76之33地號土地嗣後所分割之76之33地號土地
      （經政府徵收為道路用地，面積為0.0524公頃）與76之50
      地號土地（本案系爭土地，面積為0.0151公頃）之面積總
      和，可證告訴人前述契約真意確為同意原76之33地號土地
      全部（即包括分割後之76之33地號與76之50地號土地）均
      供被告（即本件原告甲○○）及證人乙○○無條件通行之
      用甚明，且前述契約條款加註文字對於告訴人容忍被告及
      證人乙○○通行系爭土地之使用目的並未附加條件、期限
      ，而契約加註條款本身猶特別註明『無條件』供為通行使
      用，顯見雙方當時並未針對通行權之使用目的有特別加註
      條件或期限之意……另依據卷附之臺中縣太平市都市計畫
      土地使用分區證明書之記載，系爭土地係屬道路用地，而
      依照地籍圖謄本所示，系爭土地亦係附近道路必經之地，
      被告與證人乙○○以通行系爭土地之方式最為便捷，至於
      被告與證人乙○○通行之目的為何，既未具體約定，則不
      論被告係為興建同地段76之34地號土地上之房屋或係同地
      段72之20等地號土地上之房屋，告訴人基於前述不動產買
      賣契約之約定，均不得加以限制。……」（見臺灣臺中地
      方法院92年度易字第1359號刑事判決書第4頁第9行至第5
      頁第8行）。
  五、被告又於94年3月18日，再度僱工將一鐵皮貨櫃橫置於系
      爭76之50土地上，而阻斷道路之通行。
陸、本院之判斷：
  一、經查，原告依據其與被告於82年間簽訂之坐落臺中縣太平
      市○○路段76之34地號土地之買賣契約之加註條款「乙方
      （即被告）承諾土地座落同地段柒陸之參參地號地目田面
      積零點零陸柒伍公頃道路預定地無條件提供甲方（即原告
      ）通行使用屬實。」，主張原告對同段76之33地號土地分
      割後之76之50地號土地有約定之通行權，被告則否認上開
      契約條款有上開真意，而以前詞置辯。本件之爭執所在即
      為兩造間於82年簽訂之買賣契約加註條款之真意是否同意
      被告提供76之33地號土地全部供原告永久無條件通行使用
      ？
  二、按解釋意思表示，固須探求當事人之真意，不得拘泥於所
      用之辭句，但所用之辭句業已表示當事人真意，無須別事
      探求者，即不得反捨所用之辭句而更為曲解。查上開契約
      加註條款已明白約定「乙方（即被告）承諾土地座落同地
      段柒陸之參參地號地目田面積零點零陸柒伍公頃道路預定
      地無條件提供甲方（即原告）通行使用屬實。」，細繹該
      加註條款之內容本身，對於原告容忍被告乙○○通行系爭
      土地之使用目的並未附加條件、期限，而契約加註條款本
      身猶特別註明「無條件」供為通行使用，顯見兩造當時並
      未針對通行權之使用目的有特別加註條件或期限之意，況
      且由契約整體內容觀之，亦無從獲知兩造當時有設定通行
      權之期限以原告興建同地段76之34地號土地上之房屋完畢
      為限之真意；至於原告約定通行之目的為何，既未具體約
      定，則不論被告乙○○係為興建同地段76之34地號土地上
      之房屋或係併供附近地區建築房屋整體通行利用考量，被
      告均不得加以限制，是以，被告抗辯兩造當時所約定之真
      意「僅限供原告於被告所出售之同段76之34地號土地上興
      建之房屋使用」云云，即屬無據。被告抗辯兩造當時所約
      定之真意「僅限供原告於被告所出售之同段76之34地號土
      地上興建之房屋使用」云云，並未舉證以實其說，為不可
      採。原告主張依據前開不動產買賣契約中附加條款之約定
      ，就系爭土地有通行權，自屬有據。且本院89年度訴字第
      3429號民事判決、92年度易字第1359號刑事判決亦同此認
      定，是原告依上開契約條款，主張就系爭土地有通行權，
      為有理由。
  三、從而，原告依兩造間通行權之約定，請求確認原告對於被
      告所有坐落臺中縣太平市○○路段76之50地號，面積0.
      0151公頃土地之通行權存在；被告於上開土地範圍內，應
      容忍原告之通行，並不得有任何妨礙通行權行使之行為，
      為有理由，應予准許。
  四、因本案事證已臻明確，兩造其餘主張陳述及所提之證據，
      均毋庸再予審酌，附此敘明。
柒、訴訟費用負擔之依據：民事訴訟法第78條、第85條第1項前
    段。
中　　華　　民　　國　　94　　年　　12　　月　　14　　日
                  民事第三庭    法  官  張瑞蘭
正本係照原本作成。
如對本判決上訴，須於判決送達後20日內向本院提出上訴狀。
中　　華　　民　　國　　94　　年　　12　　月　　14　　日
                                書記官  陳惠鈴
